【裁判字號】    97,台上,5132
【裁判日期】    971016
【裁判案由】    違反商業會計法
【裁判全文】
最高法院刑事判決            九十七年度台上字第五一三二號
上  訴  人  台灣高等法院高雄分院檢察署檢察官
上  訴  人
即  被  告  甲○○
                    樓之2
            戊○○
被      告  乙○○
            丙○○
            丁○○
上列上訴人等因被告等違反商業會計法案件，不服台灣高等法院
高雄分院中華民國九十七年二月二十一日第二審判決（九十六年
度上重訴字第一九號，起訴案號：台灣高雄地方法院檢察署八十
九年度偵字第四四六八號），提起上訴，本院判決如下：
    主  文
上訴駁回。
    理  由
一、甲○○上訴部分：
按刑事訴訟法第三百七十七條規定，上訴於第三審法院，非以判
決違背法令為理由，不得為之。是提起第三審上訴，應以原判決
違背法令為理由，係屬法定要件。如果上訴理由書狀並未依據卷
內訴訟資料，具體指摘原判決不適用何種法則或如何適用不當，
或所指摘原判決違法情事，顯與法律規定得為第三審上訴理由之
違法情形，不相適合時，均應認其上訴為違背法律上之程式，予
以駁回。本件原審經審理結果，認為上訴人即被告甲○○違反商
業會計法犯行明確，因而撤銷第一審關於此部分之科刑判決，經
比較新舊法後，改判依修正前牽連犯及連續犯規定，從一重論處
甲○○共同連續商業負責人，以明知為不實之事項，而填製會計
憑證罪刑，已詳敘其調查、取捨證據之結果及憑以認定犯罪事實
之心證理由。並就甲○○否認之供詞及其所辯各語認非可採，予
以論述。甲○○上訴意旨略以：(一)、原審將原判決附表一賣方前
手公司銷售至買方後手公司所開立之銷售發票金額歸入賣方後手
公司之營業收入，並認後手公司之營業收入及淨利為虛增，此事
實認定有違商業會計法之相關規定，自有不適用法則之違背法令
。(二)、「營業稅查核案件查詢作業進銷交易列管資料」、「營業
稅查核案件查詢作業進銷交易對象明細」及「專案申請調檔統一
發票查核清單」之文書，非公務員於職務上不間斷、連續規律製
作之紀錄文書，難認係刑事訴訟法第一百五十九條之四第三款之
文書，原判決誤認為有證據能力，同屬違法。(三)、原判決僅據各
銀行貸款申請資料中所附公司營業相關之資產負債表、營利事業
所得稅結算申報書，據以推論該等文書對於銀行是否准貸具有決
定性，乃致錯誤低估壞帳風險始予核貸之心證，實嫌率斷。(四)、
甲○○在公司周轉困難時，即與債權銀行洽談出售不動產以償還
欠款，奈因房地產經濟衰退，抵押擔保之不動產價值滑落，倘若
當時不動產價值升值，甲○○即無可能積欠銀行款項，故非原判
決所認未向銀行洽談還款之情事。(五)、原判決未說明憑何證據資
料可認為前手公司銷售至後手中雷國際貿易有限公司（下稱中雷
公司）或英桀企業有限公司（下稱英桀公司）間所開立之統一發
票銷貨憑證為虛偽，俾向銀行詐欺申請貸款或信用狀，自屬判決
不備理由。(六)、原判決事實欄四關於甲○○取得虛增不實之後手
公司財務報表及稅額申報書後，連續向銀行詐取貸款及開立信用
狀墊款利益，未見中雷公司與英桀公司有何詐取貸款及開立信用
狀墊款利益之情事，原判決事實前後矛盾，亦有判決理由矛盾之
違誤。(七)、本案全無債權銀行到庭或以書面明確指證甲○○是否
構成詐欺犯罪之要件事實，則其債權究竟有無被害事實自屬不明
，原判決所為事實認定顯與卷內證據不符，要屬判決理由矛盾之
違法。(八)、本案各該公司向金融機構申貸之企業融資，均以提供
公司自有不動產及連帶保證人名下之不動產等擔保品供銀行為抵
押擔保，並經銀行徵信、鑑價程序後自行評估可放款及嗣後依還
款狀況續予撥動申貸餘款，尚難謂甲○○有以詐術手段令其陷於
錯誤云云。惟查：(一)、事實之認定、證據之取捨與證據之證明力
如何，均屬事實審法院得自由裁量、判斷之職權，苟其此項裁量
、判斷，並不悖乎通常一般人日常生活經驗之定則或理則上當然
存在之法則，又已於判決內論敘其何以作此判斷之心證理由者，
即不得任意指摘其為違法，而據為提起第三審上訴之合法理由。
原判決認定甲○○有其事實欄所載甲○○為商業負責人，與乙○
○等人共同以明知為不實之事項而填製會計憑證等犯行，業經綜
核全部卷證資料，逐一詳加論斷指駁說明，已詳載於原判決理由
欄貳、一，經核並無判決不備理由之可言，且其取捨判斷，並無
違背客觀存在之經驗法則或論理法則。上訴意旨(一)漫事指摘原判
決違法，自難認係合法之第三審上訴理由。(二)、原判決認定「營
業稅查核案件查詢作業進銷交易列管資料」、「營業稅查核案件
查詢作業進銷交易對象明細」及「專案申請調檔統一發票查核清
單」係屬於刑事訴訟法第一百五十九條之四第三款之文書，固具
瑕疵，然將之排除，因依原判決援引之卷存其他證據，猶應為同
一事實之認定，是此項訴訟程序之瑕疵，顯然於判決無影響，依
刑事訴訟法第三百八十條規定，仍不得執此資為第三審上訴理由
。(三)、上訴意旨(三)、(四)所指，則係就屬原審採證認事職權之適法
行使及原判決已說明事項，徒憑己見，任意指摘為違法，亦難謂
為適法之第三審上訴理由。依上揭說明，本件就甲○○違反商業
會計法部分之上訴為不合法律上之程式，應予駁回。又按裁判上
一罪之重罪部分得上訴第三審法院，其輕罪部分雖不得上訴於第
三審法院，依審判不可分之原則，第三審法院亦應併予審判，但
以重罪部分之上訴合法為前提，如該重罪部分之上訴為不合法，
第三審法院應從程序上予以駁回，而無從為實體上判決，對於輕
罪部分自亦無從適用審判不可分之原則，併為實體上審判。本件
原判決認甲○○尚牽連觸犯詐欺取財、詐欺得利部分，核屬刑事
訴訟法第三百七十六條第四款之罪，原不得上訴於第三審法院，
甲○○一併提起上訴，然因前開得上訴第三審之違反商業會計法
重罪部分，既經本院以其上訴不合法，而從程序上予以駁回，則
上訴意旨(五)至(八)有關此輕罪部分之上訴，亦為法所不許，應併予
駁回。
二、檢察官、戊○○上訴部分：
查第三審上訴書狀，應敘述上訴之理由，其未敘述者，得於提起
上訴後十日內補提理由書於原審法院，已逾上述期間，而於第三
審法院未判決前仍未提出上訴理由書狀者，第三審法院應以判決
駁回之，刑事訴訟法第三百八十二條第一項、第三百九十五條後
段規定甚明。檢察官不服原審論處甲○○、戊○○、乙○○、丁
○○、丙○○共同連續商業負責人，以明知為不實之事項，而填
製會計憑證罪刑之判決，戊○○亦不服上開判決，均於九十七年
三月十日提起上訴，然皆未敘述理由。檢察官嗣雖於九十七年三
月二十日提出上訴理由書，但所敘述者，皆屬業務上登載不實文
書罪部分之上訴理由，對原判決論處被告等違反商業會計法罪刑
部分，並無隻字片語敘及。迄今逾期已久，於本院未判決前仍俱
未提出，依上開規定，檢察官關於違反商業會計法部分之上訴及
戊○○之上訴均為不合法律上之程式，俱應予駁回。另原判決論
及業務上登載不實文書罪部分，核屬刑事訴訟法第三百七十六條
第一款之罪，原不得上訴於第三審法院，檢察官一併提起上訴，
然前開得上訴第三審之違反商業會計法重罪部分，既經本院以其
上訴不合法，而從程序上予以駁回，則此輕罪部分之上訴，亦為
法所不許，應併予駁回。
據上論結，應依刑事訴訟法第三百九十五條，判決如主文。
中    華    民    國  九十七  年    十    月   十六   日
                      最高法院刑事第四庭
                          審判長法官  張  淳  淙
                                法官  劉  介  民
                                法官  張  春  福
                                法官  林  俊  益
                                法官  吳  信  銘
      本件正本證明與原本無異
                                      書  記  官
中    華    民    國  九十七  年    十    月   二十   日
                                                      Ｑ


司法院資訊處製作；財團法人民間司法改革基金會備份。
